【裁判字號】    90,自,455
【裁判日期】    900831
【裁判案由】    偽造有價證券
【裁判全文】
臺灣臺中地方法院刑事判決                            九十年度自字第四五五號
    自  訴  人  丙○○○○股份有限公司  設臺中市○○路一六一號七樓之九
    兼  代表人  甲○○
    共      同  羅豐胤律師
    代  理  人  張皓帆律師
    被      告  乙○○
    選任辯護人  林錦隆
右列被告因偽造文書案件，經自訴人提起自訴，本院判決如左：
    主  文
乙○○行使偽造私文書，足以生損害於他人，處有期徒刑陸月，如易科罰金，以佰
元折算壹日。緩刑貳年。
「發票人為鈴田工業有限公司、田靜芝、付款銀行為彰化商業銀行北臺中分行、帳號
四八一二九之六號、票號ＢＣ0000000號、面額新臺幣二百五十萬元、發票日
為八十九年九月十五日之支票」、「發票人為鈴田工業有限公司、田靜芝、付款銀行
為彰化商業銀行北臺中分行、帳號四八一二九之六號、票號ＢＣ0000000號、
面額新臺幣一百一十二萬五千元、發票日為八十九年十月十五日之支票」背面偽造之
「丙○○○○股份有限公司」印文各壹枚、「甲○○」印文各貳枚，均沒收。
    事  實
一、乙○○與甲○○於民國八十六年五、六月間，各別出資新臺幣（下同）一千二百
    萬元，成立丙○○○○股份有限公司（下稱鼎玉晟公司），設址於臺中市○○路
    一六一號七樓之九，由甲○○擔任董事長，乙○○則由其妻子田靜芝及其他親友
    等人擔任股東，其本身並未列名股東，但仍參與鼎玉晟公司業務之經營。鼎玉晟
    公司於八十八年九月間，在臺中市○區○○街與公理街八八巷口，推出透天房屋
    預售案─華崗玉鎮，乙○○於同時因個人資金調度之故，另向友人周明標借貸現
    金，而以發票人即其妻田靜芝所經營之鈴田工業有限公司、付款銀行為彰化商業
    銀行北臺中分行、帳號四八一二九之六號、票號ＢＣ0000000號、面額二
    百五十萬元、發票日為八十九年九月十五日之支票一張，以及相同發票人、相同
    付款銀行、相同帳號、票號ＢＣ0000000號、面額一百一十二萬五千元、
    發票日為八十九年十月十五日之支票一張，合計金額為三百六十二萬五千元，交
    付予周明標，惟因周明標要求上開二張支票須由鼎玉晟公司背書，乙○○竟基於
    行使偽造私文書之犯意，於八十八年九月十五日前數日內之某日，至玉群會計師
    事務所，取得鼎玉晟公司辦理設立登記時所登記之「丙○○○○股份有限公司」
    印鑑章、負責人甲○○之印鑑章後，在鼎玉晟公司辦公室內，持該二顆印鑑章，
    以及該公司籌備時所使用之甲○○個人印章，接續蓋用於前述二張支票之背面，
    而偽造私文書，其後再將該二張支票交付於周明標，因而行使該偽造私文書，使
    鼎玉晟公司及甲○○個人有負背書人責任之虞，使債權人周明標之擔保減少，求
    償困難，足生損害於上開三人。後因支票屆期未兌現，周明標乃向本院聲請假扣
    押，查封鼎玉晟公司及甲○○名義之不動產，甲○○於九十年六月一日質問許祖
    宏後，始知上情，乙○○並簽立承諾書，保證於九十年六月五日清償債務，惟到
    期仍未解決上開債務。
二、案經鼎玉晟公司及甲○○提起自訴。
    理  由
一、訊據被告乙○○於本院審理時，對其於右揭時地，未先告知自訴人甲○○，即持
    鼎玉晟公司辦理設立登記時所登記之鼎玉晟公司印鑑章、負責人甲○○之印鑑章
    ，以及該公司籌備時所使用之甲○○個人印章，蓋用於前述二張支票之背面之事
    實，供認不諱，惟矢口否認有偽造私文書之故意，辯稱：鼎玉晟公司於八十八年
    九月間推出華崗玉鎮透天屋預售案，若全部售出，營收可達八千萬元，初估獲利
    約有一千四百萬元，伊占有公司百分之五十股權，可分得股利七百萬元，故周明
    標要求須該華崗玉鎮之投資股權為擔保，須由鼎玉晟公司背書，伊主觀上認為該
    預售案有七百萬元之股利，而支票額度並未逾該預估獲利金額，乃持平日經授權
    使用之公司大小章在該二張支票上使用，伊並無偽造背書之故意云云。惟查：
（一）被告於右揭時地，持鼎玉晟公司辦理設立登記時所登記之鼎玉晟公司印鑑章、
      負責人甲○○之印鑑章，以及該公司籌備時所使用之甲○○個人印章，蓋用於
      前述二張支票之背面之事實，除據被告於本院審理時供承明確外，核與自訴人
      指述內容相符，並有上開「發票人為鈴田工業有限公司、田靜芝、付款銀行為
      彰化商業銀行北臺中分行、帳號四八一二九之六號、票號ＢＣ0000000
      號、面額二百五十萬元、發票日為八十九年九月十五日之支票」、「發票人為
      鈴田工業有限公司、田靜芝、付款銀行為彰化商業銀行北臺中分行、帳號四八
      一二九之六號、票號ＢＣ0000000號、面額一百一十二萬五千元、發票
      日為八十九年十月十五日之支票」共二張，以及其背面偽造之「丙○○○○股
      份有限公司」印文共二枚、「甲○○」印文共四枚存卷可稽，另有被告於九十
      年六月一日所書立之承諾書一份、本院准予債權人周明標假扣押之九十年度裁
      全洋字第四四七九號民事裁定一份在卷可證，被告確有未經自訴人同意而盜蓋
      其印章於上述二張支票背面之行為。
（二）被告雖辯稱：伊主觀上認為在股權之範圍內，可以使用公司及負責人印章云云
      。然行為人知其行為係刑罰法規所禁止，但誤認該行為於刑法上符合阻卻違法
      事由而不具違法性，此於學說上稱為「阻卻違法事由錯誤」（或「容許性錯誤
      」），其在法律評價上等同於刑法第十六條所規定之「刑罰法規錯誤」，應適
      用刑法第十六條前段規定處斷，亦即上開之違法性認識錯誤，並不得因此而免
      除行為人之刑事責任。被告為鼎玉晟公司實際出資大股東，並有多次使用支票
      之經驗，是以其之資力及社會經歷，顯然知曉簽名或蓋章於支票背面須負背書
      人責任，以及不可擅自以他人名義或印章蓋印於支票背面，否則須負刑事責任
      之票據常識，是被告對其之行為係刑罰法規所示禁止之行為，當然知悉，是其
      偽造背書之行為，明知並有意使其發生，顯然具有犯罪之故意，辯護人為被告
      辯護稱：被告行為無犯罪故意云云，尚有誤會。又被告雖誤認其之行為，係在
      其個人股權範圍內為之，而誤認其行為符合刑法上阻卻違法事由之規定，依前
      述說明，依刑法第十六條前段規定，被告並不因此而免除其刑事責任，被告上
      開抗辯與法不符。
（三）被告偽造背書之行為，使債權人周明標之擔保減少，求償困難，並使自訴人二
      人須負背書人責任，有受追償之虞，均足生損害於上開三人。綜上所述，被告
      前開辯詞，要係事後卸責之詞，不足採信，事證明確，其右揭偽造背書之犯行
      ，洵堪認定。
二、核被告所為，係犯刑法第二百十六條、第二百十條之行使偽造私文書罪（最高法
    院七十年臺上字第二一六二號判例參照）。被告偽造「丙○○○○股份有限公司
    」、「甲○○」印文而偽造私文書（支票背書）再進而行使，其偽造印文為偽造
    私文書之部分行為，其偽造之低度行為應為行使之高度行為所吸收，均不另論罪
    。被告盜蓋印文於二張支票之行為，其時間、空間緊密，係基於一個偽造文書之
    犯意為之，為接續犯。爰審酌被告偽造自訴人二人背書之行為，使自訴人二人有
    受追償之虞，債權人周明標之擔保減少，足以生損害於其三人，被告偽造背書之
    二張支票面額，多達三百六十二萬五千元，惟念及其於本院審理時，對偽造行為
    之事實供認明確，事後並立即與自訴人達成和解等一切情狀，量處如主文所示之
    刑。被告行為後，刑法第四十一條第一項前段已修正為：「犯最重本刑為五年以
    下有期徒刑以下之刑之罪，而受六個月以下有期徒刑或拘役之宣告，因身體、教
    育、職業、家庭之關係或其他正當事由，執行顯有困難者，得以一元以上三元以
    下折算一日，易科罰金。」，並於九十年一月十日公布施行，於同年月十二日發
    生效力，比較新舊法律規定，以新法對被告較為有利，是依刑法第二條第一項前
    段規定應適用裁判時法，爰依修正後刑法第四十一條第一項前段之規定，諭知如
    易科罰金之折算標準，以資懲儆。被告未曾受有期徒刑以上刑之宣告等事實，有
    臺灣高等法院被告全國前案紀錄表、臺灣臺中地方法院檢察署刑案資料查註紀錄
    表各一份在卷可按，被告與自訴人達成和解，有和解書一份在卷可按，其經此教
    訓，當知警惕而無再犯之虞，本院綜核各情，所宣告之刑，認以暫不執行為適當
    ，併予宣告緩刑二年，以啟自新。又「發票人為鈴田工業有限公司、田靜芝、付
    款銀行為彰化商業銀行北臺中分行、帳號四八一二九之六號、票號ＢＣ0000
    000號、面額二百五十萬元、發票日為八十九年九月十五日之支票」、「發票
    人為鈴田工業有限公司、田靜芝、付款銀行為彰化商業銀行北臺中分行、帳號四
    八一二九之六號、票號ＢＣ0000000號、面額一百一十二萬五千元、發票
    日為八十九年十月十五日之支票」背面偽造之「丙○○○○股份有限公司」印文
    各一枚（合計二枚）、「甲○○」印文各二枚（合計四枚），應依刑法第二百十
    九條之規定宣告沒收。上開三枚印章為被告盜用而非盜刻等情，據被告供明在卷
    ，自訴人對此亦未爭執，足認其非為被告盜刻之印章，自不得宣告沒收（最高法
    院四十八年臺上字第一五三三號判例參照），併予敘明。
據上論斷，應依刑事訴訟法第三百四十三條、第二百九十九條第一項前段，刑法第二
條第一項前段、第二百十六條、第二百十條、第七十四條第一款、第二百十九條、修
正後刑法第四十一條第一項前段，罰金罰鍰提高標準條例第二條，判決如主文。
中      華      民      國      九十      年      八    月    三十一    日
                                臺灣臺中地方法院刑事第四庭
                                        法  官  楊  真  明
右正本證明與原本無異。
如不服本判決，應於送達後十日內向本院提出上訴狀（須附繕本），上訴於臺灣高等
法院臺中分院。
                                        書記官
中      華      民      國      九十      年      九    月      三      日
附錄本判決論罪科刑法條
中華民國刑法第二百十條：
  偽造、變造私文書，足以生損害於公眾或他人者，處五年以下有期徒刑。
中華民國刑法第二百十六條：
  行使第二百十條至第二百十五條之文書者，依偽造、變造文書或登載不實事項或使
  登載不實事項之規定處斷。


司法院資訊處製作；財團法人民間司法改革基金會備份。
